【裁判字號】    97,台上,1048
【裁判日期】    970313
【裁判案由】    違反毒品危害防制條例
【裁判全文】
最高法院刑事判決            九十七年度台上字第一０四八號
上  訴  人  甲○○
選任辯護人  林順益律師
上列上訴人因違反毒品危害防制條例案件，不服臺灣高等法院中
華民國九十六年十二月二十六日第二審更審判決（九十六年度上
重更(二)字第六三號，起訴案號：臺灣桃園地方法院檢察署九十二
年度偵字第六六四二號），提起上訴，本院判決如下：
    主  文
上訴駁回。
    理  由
本件原判決認定上訴人甲○○明知海洛因及甲基安非他命係屬毒
品危害防制條例第二條第二項第一款、第二款之第一級、第二級
毒品，亦屬懲治走私條例第二條公告禁止輸入之物品，不得私運
進口我國國境，竟於不詳時、地，與人數及姓名年籍不詳之成年
男子基於共同自大陸地區走私輸入第一級、第二級毒品海洛因及
甲基安非他命進入臺灣地區之犯意聯絡，由人數、姓名年籍不詳
之成年男子自大陸地區深圳利用樹脂工藝品三箱六隻夾藏第一級
毒品海洛因（二十八塊）及第二級毒品甲基安非他命（二包）之
方式，利用不知情之運輸業者，經由澳門空運方式運輸來臺，並
由不知情之友橋通運股份有限公司（下稱友橋公司）負責報關提
貨，上訴人則於該批毒品入關後負責收取。嗣財政部關稅總局臺
北關稅局稽查人員於民國九十二年四月十五日零時四十五分許，
在桃園縣大園鄉中正機場貨運站華儲進口快遞專區，發覺一批由
大陸地區深圳經由澳門而由ＮＸ－三三八號班機運輸來臺，寄件
日期九十二年四月十四日，寄件人廣州康雅公司，收件人翁仁欣
，身分證統一編號Ｚ000000000號，電話000000
0000號，地址臺北市○○路○段十六號之樹脂工藝品三袋，
總重六十三公斤之物品有異，經會同內政部警政署航空警察局（
下稱航警局）警員開箱檢驗，發現該樹脂工藝品內夾藏有第一級
毒品海洛因二十八塊（毛重六○二五公克，驗餘淨重五九二一．
三六公克，包裝重四十九．零九公克）及第二級毒品甲基安非他
命二大包（毛重二三七六．一公克，驗餘淨重二０七一公克），
航警局警員徐瑞明、李家興、陳鴻寬、鄭瑞彎等人為追查嫌犯，
乃請友橋公司職員余敏鑑依正常快遞作業程序送貨，警員則分別
埋伏在余敏鑑駕駛之送貨車內及另駕駛汽車尾隨跟監。迨同日上
午十時二十八分許，余敏鑑按送貨單上所載收件地址，將貨物送
至臺北市○○路○段十六號，因該址住戶表示並無翁仁欣之人，
且無自大陸地區寄送貨物等情，余敏鑑即撥打送貨單上所載之聯
絡電話0000000000號，電話由上訴人接聽後，佯稱為
收貨人翁仁欣，並表示送貨地址係在臺北市○○路○段二一六號
，請改送至二一六號，其人在外，約十分鐘左右返回，請余敏鑑
於二一六號門口前等候。余敏鑑乃再將貨物送至更改後之新址，
並於同日上午十時三十五分再次撥打上開電話，約隔十分許，上
訴人方步行至余敏鑑面前，經余敏鑑確認其為收件人翁仁欣後，
開啟貨車車門提貨，是時埋伏在車廂內之警員李家興、陳鴻寬即
一湧而出，嗣警員李家興並以其所持之行動電話撥打00000
00000門號，確認係上訴人持有後，當場加以逮捕，並扣得
前開毒品及前開姓名年籍不詳之成年男子所有提供上訴人取貨聯
絡使用之0000000000號行動電話一支、樹脂工藝品三
箱六隻（樹脂狗塑像六隻，每箱裝二隻，內夾藏海洛因、甲基安
非他命）、安非他命包裝袋二只及上開物品之外包裝袋三大袋等
情。係以上開事實，業據上訴人坦承於上開時地有向余敏鑑領取
運送予翁仁欣之物品而經當場逮捕等情不諱，惟矢口否認有運輸
及走私毒品海洛因、甲基安非他命之犯行，辯稱：其係大春搬家
中心職員，因有一年約四十餘歲自稱「王先生」者，向其表示有
貨物要請其載送，並託人交付0000000000號行動電話
，表示貨運公司會以該電話與其聯絡。於案發當日送貨員撥打該
行動電話，告知貨物已送達臺北市○○街○段十六號，無人接貨
，因「王先生」交代貨物送達地址是臺北市○○街○段二一六號
，故其即告知改送，並於十餘分鐘後徒步前往取貨為警員逮捕，
其僅係代人領取貨物云云。然查：本件係財政部關稅總局臺北關
稅局人員於案發當日在桃園縣蘆竹鄉華儲公司快遞專區以Ｘ光機
查驗進口貨物，發覺一批由大陸地區深圳市南方航空國際貨運有
限公司承攬運送，經由編號ＮＸ－三三八號班機自澳門運送，送
貨單載明：寄件日期（公元）二００三年四月十四日，寄件人廣
州市○○○道南金玫瑰苑金洛軒九０五室康雅公司，收件人翁仁
欣，身分證字號Ｚ000000000，地址：臺北市○○路○
段十六號，電話0000000000號，樹脂工藝品三箱，重
六十三公斤之貨物有異，經會同航警局安檢隊人員查驗結果，發
覺該樹脂工藝品內夾藏有海洛因磚二十八塊（毛重六○二五公克
，驗餘淨重五九二一．三六公克，包裝重四十九．零九公克）及
第二級毒品甲基安非他命二大包（毛重二三七六．一公克，驗餘
淨重二０七一公克），航警局警員為追查貨主，乃請原負責快遞
運送業務之友橋公司指派司機余敏鑑依原作業程序遞送，並由警
員李家興、陳鴻寬埋伏在司機余敏鑑之貨車車廂內，警員徐瑞明
、鄭瑞彎則分別駕駛二部車在司機余敏鑑貨車之前後暗中監控，
同日上午十時許，司機余敏鑑依送貨單上所載之地址，將貨物送
至臺北市○○路○段十六號地址，經余敏鑑入內查詢，該址住戶
表示並無翁仁欣之人，亦無由大陸地區送貨情事，余敏鑑即於同
日上午十時二十八分撥打送貨單上之聯絡電話00000000
00號電話後，由上訴人佯為收件人翁仁欣接聽表示地址錯誤，
請司機余敏鑑將貨送至同路段二一六號門口等候，其在外約十分
鐘可抵達，余敏鑑依指示抵達該址後再撥打上開0000000
000號電話，約十一時十分許，上訴人徒步走近余敏鑑之貨車
，經余敏鑑確認其身分為翁仁欣後，欲打開後車廂提取貨物時，
為埋伏在車內之警員陳鴻寬、李家興制伏，警員李家興隨即以其
行動電話撥打0000000000門號，確認該門號為上訴人
持有，並無他人後，乃將之逮捕，並扣得上開00000000
00號行動電話等情，業據證人友橋公司職員童冠偉於警詢中、
余敏鑑於警詢及第一審審理中、警員徐瑞明、陳鴻寬、李家興、
鄭瑞彎於第一審審理中證述在卷，並有深圳市南方航空國際貨運
有限公司編號ＳＺ000000000ＣＮ貨運單、Ｘ光檢查儀
注檢貨物報告表、臺北關稅局扣押物品清單、進口快遞貨物簡易
申報單、航警局安檢隊第三組毒品初步鑑驗報告單、照片十九張
、0000000000號行動電話一支、電話通聯紀錄、毒品
海洛因磚二十八塊、甲基安非他命二大包、夾藏海洛因、甲基安
非他命之樹脂工藝品三箱六隻及上開物品之外包裝袋三大袋、法
務部調查局及內政部警政署刑事警察局鑑驗通知書等在卷可稽，
足認本件扣案毒品係自大陸地區走私運輸進入臺灣地區，交由上
訴人出面領貨等情；為其所憑之證據及其認定之理由。並就上訴
人否認本件犯罪而辯稱僅受「王先生」之託代領取貨物，不知係
毒品等語。說明上訴人先稱「王先生」係九十二年四月十二日中
午時分，撥打其0000000000號行動電話，同日下午四
時在臺北市南昌公園見面等語，然經檢察官提示上開其所有行動
電話通聯紀錄，是日總計七通電話，上訴人陳明均為其熟識之親
友，並無「王先生」撥打之紀錄；上訴人乃改稱「王先生」係於
九十二年四月十一日以0000000000號電話撥打其上開
行動電話等語；然依通聯紀錄，該電話係於該日十五時三十八分
撥入，時間並不符合，且該電話使用人鄒樹仁於第一審審理中證
稱其係經營吉普車改裝、修理業務，亦有維修小貨車，其曾見過
上訴人，但不記得是否曾為上訴人維修車輛等語，是鄒樹仁並非
上訴人所指「王先生」。上訴人係恃搬運維生，既不識「王先生
」，又未議妥收運費用、甚或無償，何以為其收運？委託人既為
「王先生」，何以收貨人載為「翁仁欣」？並須由上訴人佯稱「
翁仁欣」收貨？另上訴人居住在臺北市○○街八九巷一四號四樓
，與本件案發地點相去不遠，且其自稱任職於臺北市○○○路○
段三０巷十一號大春搬家中心，亦係在南昌路二段附近，是縱認
貨運司機所送同路段十六號地址有誤，大可前往上址接貨，或請
司機改送至其所在之住居處、公司處所，又何須請司機改送至二
一六號門口後，再徒步前往接貨？又送貨司機余敏鑑第一通電話
與上訴人聯絡時，上訴人電話之基地台在寧波西街二二一號五樓
，亦在南昌路二段附近，何以須耗時十七分鐘餘，始出現取貨？
顯見上訴人早知本案毒品欲依此途逕走私入臺，並於貨到時臨時
更改運貨地點，規避查緝，並在旁查看司機余敏鑑之送貨情形，
確定僅有快遞業者一人送貨而無警員埋伏等異狀時始現身領貨，
其係與該運毒集團有所接洽而知運毒之事，並為在臺負責收取之
人，所辯代收、不知情云云，均無足採。又前開0000000
000號預付卡行動電話，係翁仁欣於九十二年四月四日租用，
有臺灣大哥大電信資訊連結作業查詢結果可稽，但翁仁欣證稱並
未申請該行動電話門號使用、不認識上訴人、亦未託運物品進口
等語，經查其亦無出境之紀錄，而上訴人亦供稱不認識證人翁仁
欣，衡情證人翁仁欣如確有運輸毒品行為，其為避免曝光尚且不
及，要無以自己名義、資料為收件人，載明在運貨單上，留待日
後警方追查，翁仁欣所證，應可採信，該行動電話應係冒用翁仁
欣名義租用，供作本件走私運輸毒品之用無疑；於理由內詳為指
駁。復以上訴人於案發前並無入出境紀錄，是本件毒品運輸行為
至少有二人，而經比對上訴人使用之0000000000號行
動電話通聯情形，該電話於上訴人被查獲但尚未聯絡其妻高秀華
告知其為警逮捕前，於當日上午十一時三十一分二十七秒，曾撥
打至0000000000號電話，通話時間四四三秒，證人鄭
盈蒼於第一審審理中證稱該通電話係高秀華打電話告知上訴人因
毒品案件被捕，詢問應該怎麼辦，其乃至航警局刑警隊瞭解等語
。顯見上訴人在取貨過程中，亦有運毒集團之不詳之人在旁監控
，並知悉如何聯絡上訴人家人，甚為明確；因認上訴人與人數、
年籍姓名不詳成年人間，自大陸地區深圳，利用不知情之運輸業
者，將夾藏在樹脂工藝品內之第一、二級毒品海洛因及甲基安非
他命經澳門地區而運輸進入臺灣地區，由上訴人負責在臺接應收
取毒品，其犯行堪以認定。核上訴人所為，其以一行為同時運輸
及走私第一級毒品海洛因、第二級毒品甲基安非他命進口，同時
觸犯毒品危害防制條例第四條第一項、第二項及懲治走私條例第
二條第一項之罪，為想像競合犯，應依刑法第五十五條規定，從
一重之運輸第一級毒品罪處斷，上訴人與人數、姓名不詳成年人
間，有犯意聯絡與行為分擔，均為共同正犯。其等運輸前後非法
持有毒品海洛因及甲基安非他命之低度行為，應為運輸之高度行
為所吸收，不另論罪。上訴人利用不知情運輸業者部分則為間接
正犯，因而撤銷第一審之科刑判決，適用毒品危害防制條例第四
條第一項、第二項、第十八條第一項前段、第十九條第一項，懲
治走私條例第二條第一項（漏引第十二條），刑法第十一條前段
、第五十五條、第三十七條第一項，修正前刑法第二十八條，並
審酌上訴人與不詳人數、姓名之成年人共同以夾藏在樹脂工藝品
內之方式，利用不知情之運輸業者運輸第一、二級毒品入境，其
運輸入境之毒品價值不菲，數量非少，幸經海關人員緝獲，始未
讓該毒品流入國內而危害國民身體健康，其對社會之危害性重大
，及審酌上訴人之品行、智識程度，犯罪後矢口否認犯行，飾詞
狡卸毫無悔意等一切情狀，乃量處無期徒刑，並依刑法第三十七
條第一項規定，宣告褫奪公權終身。復說明扣案毒品海洛因驗餘
淨重五九二一點三六公克、甲基安非他命驗餘淨重二０七一公克
，應依毒品危害防制條例第十八條第一項前段規定，宣告沒收銷
燬之。扣案夾藏海洛因、甲基安非他命之樹脂工藝品三箱六隻、
安非他命包裝袋二只及上開物品之外包裝袋三大袋、行動電話一
支（不含所搭配門號0000000000號SIM 卡），為上訴
人或共犯所有，且係供本案運輸毒品所用之物，併應依毒品危害
防制條例第十九條第一項規定宣告沒收；經核於法尚無違誤。上
訴人上訴意旨略以：(一)上訴人請求調查其係於何時、何地、與何
不詳姓名之成年男子有本件共同之犯意聯絡？又本件係何人委託
友橋公司負責報關提貨，有無交付、留下相關提領貨物資料等事
項？另0000000000號行動電話，於申請後至本案使用
前，是否有人使用？原審均未予查明，有調查未盡職責之違法。
(二)本件並無上訴人參與購買毒品之匯款或與貨主聯繫之證據，亦
無上訴人參與安排運送毒品之證據，上訴人僅單純領受，原判決
無積極事證竟認上訴人為本件共同正犯，顯有違誤。(三)原判決於
理由內採用中華電信公司臺北南區營運服務中心關於00000
00000號電話使用人及裝機地點資料、遠傳電信公司關於0
000000000號行動電話使用人資料表、上訴人之戶籍謄
本、友橋公司九十六年一月九日函、證人余敏鑑、童冠偉之證述
為證據，但於原審審判期日均未提示上開證據資料予上訴人辨認
，剝奪上訴人之防禦權，訴訟程序顯非適法。(四)原判決事實認定
第二級毒品甲基安非他命二大包（毛重二三七六‧一公克），但
於理由內卻謂甲基安非他命二大包（毛重二三二五公克），有事
實與理由矛盾之違法等語。
惟查：原判決依憑卷內資料詳為說明上訴人與人數、姓名均不詳
之成年人有本件共同走私、運輸第一級及第二級毒品犯行所憑之
證據及其認定之理由，已如前述，至上訴人係於何時、何地與共
犯謀議犯罪，又共犯係何人，均不影響原判決所為之認定，而共
同正犯祇須具有犯意之聯絡，行為之分擔為已足，並不以每一階
段犯行均經參與為必要，是縱無上訴人參與購買毒品、與買主聯
絡、安排運送之直接證據，亦難為有利上訴人之認定。另原判決
於理由欄貳、三內已說明依友橋公司覆函及證人即該公司職員童
冠偉、古伊晴於第一審審理中之證述，友橋公司因數次搬遷、電
腦主機檔案遭病毒入侵，已無法提供確切之委託報關人等資料，
並無上訴意旨所指之未予調查。另原判決亦敘明本件事證已明，
無再查0000000000號行動電話於九十二年四月十五日
前有無他人使用情形，核係屬事實審採證認事職權之適法行使。
再原判決於理由內係採用0000000000號行動電話之使
用人鄭盈蒼之證詞，而該證詞原審於審判期日已依法提示，有審
判筆錄可稽，縱就遠傳電信公司關於該行動電話使用人之資料未
提示，並不影響上訴人訴訟防禦權之行使，至其餘余敏鑑等之供
述等證據資料，經核均已依法於審判期日為提示，上訴意旨執以
指摘，與卷內資料不符。而原判決於理由欄貳、二、(一)載：「甲
基安非他命二大包（毛重二三二五公克）」顯屬誤植，於判決結
果不生影響，由原法院裁定更正即可，難認違法。應認上訴人之
上訴為無理由，予以駁回。
據上論結，應依刑事訴訟法第三百九十六條第一項，判決如主文
。
中    華    民    國  九十七  年    三    月   十三   日
                      最高法院刑事第九庭
                          審判長法官  林  永  茂
                                法官  吳  昆  仁
                                法官  蘇  振  堂
                                法官  蕭  仰  歸
                                法官  何  菁  莪
      本件正本證明與原本無異
                                      書  記  官
中    華    民    國  九十七  年    三    月   十九   日
                                                      Ｑ
附錄論罪科刑法條：
毒品危害防制條例第四條第一項、第二項：
製造、運輸、販賣第一級毒品者，處死刑或無期徒刑；處無期徒
刑者，得併科新臺幣一千萬元以下罰金。
製造、運輸、販賣第二級毒品者，處無期徒刑或七年以上有期徒
刑，得併科新臺幣七百萬元以下罰金。


司法院資訊處製作；財團法人民間司法改革基金會備份。
